臺灣高等法院民事判決　　　　　　　　　　　　　　九十三年度上易字第三八九號
　　上　訴　人　甲○○
　　訴訟代理人　蕭　贊
　　訴訟代理人　呂其昌律師
　　上　訴　人　乙○○
　　訴訟代理人　林東乾律師
　　複 代 理人　潘東翰律師
右當事人間請求損害賠償事件，兩造對於中華民國九十二年十二月三十一日臺灣士林
地方法院九十二年度訴字第九八九號第一審判決均提起上訴，本院於九十三年九月十
五日言詞辯論終結，判決如左：
    主  文
兩造上訴均駁回。
第二審訴訟費用由兩造各自負擔。
    事實及理由
一、程序部分：按訴狀送達後，原告不得將原訴變更或追加他訴，但擴張或減縮應受
    判決事項之聲明者，不在此限，民事訴訟法第二百五十五條第一項第三款著有明
    文。本件原告於九十一年三月十七日依侵權行為之法律關係提起刑事附帶民事訴
    訟，聲明請求判決乙○○給付甲○○二十萬元，及自刑事附帶民事起訴狀繕本送
    達翌日起至清償日止，按年息百分之五計算之利息；嗣於九十二年七月二十二日
    原法院士林簡易庭調解期日當庭具狀更正其請求之金額為七十五萬元；再於原審
    九十二年十二月十九日變更其請求金額為七十四萬八千元，經核甲○○聲明之變
    更顯係擴張應受判決事項之聲明者，揆諸前開法條說明，應予准許，核先敘明。
二、甲○○部分：
(一)於原審起訴主張：
１、乙○○應給付甲○○精神上損害賠償五十萬元部分：
    兩造均為浩然敬老院之院民，自九十年四月二十三日甲○○入住該院的第一日起
    ，即不斷遭受乙○○欺侮，乙○○更於九十一年一月十三日，以傷害之犯意，徒
    手毆打甲○○，致甲○○受傷，且有頭痛、眼痛、頭昏、排便不正常等後遺症，
    需以嗎啡止痛劑止痛。因刑事輕判，導致甲○○生不如死、痛苦難當，終日昏沈
    ，病情日益惡化，且甲○○為低收入戶，現年八十二歲，未曾受過教育，亦無收
    入，甲○○遭乙○○毆打後，甲○○之外甥蕭贊不放心甲○○在院內生活，才把
    甲○○接出來，甲○○及蕭贊因乙○○之犯行及浩然敬老院之包庇，致成完全失
    去健康之殘廢，且精神上亦因求死不能而有重度憂鬱症，且經濟上亦須借貸度日
    ，確實受有巨大的痛苦，而乙○○雖然無前科，但是實際上已經打了好幾個人，
    乙○○應賠償甲○○精神上損害五十萬元。
２、甲○○訴訟代理人蕭贊因進行本件訴訟之損失五萬元部分：
    甲○○訴訟代理人蕭贊為伸張正義，所花時間、精神，若換算成金錢，亦有五萬
    元，乙○○應賠償之。
３、甲○○所得支領之津貼差額十九萬八千元部分：
    甲○○被毆打後，不敢繼續住在浩然敬老院，只好由甲○○訴訟代理人蕭贊將其
    接回同住，但因甲○○訴訟代理人蕭贊健康情形不佳，不知可以照顧甲○○多久
    ，故仍替甲○○保留院內位置。因甲○○若未住浩然敬老院，每月可領一萬六千
    元敬老津貼，若住院內（或保留院內位置）則每月津貼只有五千元，每月差額一
    萬一千元，自九十一年六月至九十二年十二月，共十八個月，差額共計十九萬八
    千元，係因乙○○侵權行為所致之直接損失，乙○○應賠償之。
４、以上合計請求判決：(1)乙○○應給付甲○○七十四萬八千元，及自刑事附帶民事
    起訴狀繕本送達翌日起至清償日止，按年息百分之五計算之利息。(2)甲○○願供
    擔保，請准宣告假執行。
(二)原審判決乙○○應給付甲○○八萬元及自九十二年三月十八日起至清償日止，按
    年息百分之五計算之利息，並為假執行之宣告，而駁回甲○○其餘之請求。兩造
    對於其敗訴部分，分別提起上訴。
(三)本院審理中補陳：
１、乙○○有傷害甲○○之事實，業經本院刑事九十二年度上易字第一四二三號認定
    乙○○有刑法第二百七十七條第一項傷害罪而為有罪判決確定在案可稽，亦經本
    件原審依刑事偵查及一審程序中證人徐菱讌、胡李芸之證詞及甲○○受傷就醫之
    相關事證互為勾稽，認定乙○○確於上開時地有傷害甲○○之行為，則乙○○傷
    害甲○○使其身體健康受有損害，構成民法之侵權行為，至為明確，乙○○猶否
    認有侵權犯行云云，係屬臨訟卸責之詞並不足採。
２、證人張德良於本院證稱事發日並未看到誰打誰，足證其僅注意到部分爭執過程，
    卻未全程目睹事發經過；且其供稱沒看到任何人受傷云云，亦與卷附之台北市立
    關渡醫院甲種診斷證明書所載之醫師診斷結果不符，是其證言不足為乙○○脫免
    犯行之憑。另關於署名為華鈺、金瑞芹、顧杏娣等人於本年五月十七日陳送本院
    書面證詞，觀其內容、筆跡一致，顯示出於同一人之手，且其書面所言事發當時
    都未見到流血云云，亦與上開醫師診斷之結果迥異，顯見所謂書面內容與事實不
    符。
３、關於精神慰藉金部分：依民法第一百九十五條第一項規定，甲○○遭乙○○毆打
    成傷，傷害事實發生後，甲○○即不斷發生頭暈之類精神不適症狀，更甚者，因
    精神蒙受極大痛苦，致甲○○併發眼痛加劇、頭昏、排便極度異常、失眠、焦慮
    、憂鬱、恐懼、下肢深部靜脈多處嚴重血栓、下肢血腫（下肢內出血不止）等後
    遺症可能危及生命，就醫頻繁且健康日益惡化。甲○○生活就醫之照護，均由其
    外甥蕭贊一人獨力負擔，蕭贊因曾於九十年間中風，其勉力擔負甲○○就醫看診
    、家居照護等繁重工作，使身體健康付出極大代價，此情更令相依之甲○○精神
    上備感痛苦。原審判賠精神慰藉金八萬元，數額似嫌偏低，請准改判為四十二萬
    元，稍撫上訴人甲○○所受之精神上痛楚。
４、關於福利津貼差額部分：甲○○為台北市政府核准在案之老年低收入戶，原按月
　　可領有生活補助費一萬五千八百四十元，惟因乙○○之犯行迫使甲○○請假搬出
　　浩然敬老院外住，致可受領之福利津貼現為平均每月五千八百零四元，則自上訴
　　人甲○○九十一年六月間被迫搬出至今（九十三）年七月共廿五個月止，共計受
    有福利津貼差額總計廿五萬九百元（即計算式（00000-0000）×25＝250900），
　　此等津貼差額損失既因乙○○之犯行所致，即應由乙○○負損害賠償之責。
５、乙○○既有傷害甲○○之事實，理當負起損害賠償之責，原判決命謝夢蕉八萬元
　　之精神慰藉金，數額已嫌偏低，乙○○猶提起上訴否認犯行，亦於事理難平，應
　　予駁回。
６、為此聲明：
　(1)原判決不利於甲○○之部分廢棄。
　(2)右廢棄部分，乙○○應再給付甲○○六十六萬八千元，及自刑事附帶民事起訴狀
    繕本送達翌日起按年息百分之五計算之利息。
  (3)乙○○之上訴駁回。
三、乙○○部分：
(一)於原審答辯：
１、九十一年一月十三日，甲○○一大早就打電話給她外甥，要外甥帶她去看病，當
    天吃完中飯後，兩造回到六樓，乙○○見甲○○在講電話，且甲○○每次打電話
    都要半個小時以上，乙○○遂回到房間，關起房門準備睡覺，乙○○還未離開門
    口，就聽到有人大聲打門，乙○○趕快開門，結果甲○○一進門就用兩拳輪流打
    乙○○，致乙○○右手背紅腫。乙○○遭甲○○毆打後，高聲呼救，由他人自門
    外將房門打開，因兩造房間外即為大客廳，當時有訴外人顧杏娣、金瑞芹等人坐
    在客廳，均站起勸架，惟甲○○猶追打乙○○，乙○○遂趕緊跑到電梯處，事實
    上乙○○並未毆打甲○○，而係甲○○毆打乙○○。
２、浩然敬老院內不可以打架，打架會被趕出去；乙○○因丈夫已亡故，且無一兒半
    百元，現年已屆七十五歲，且患有心臟疾病、氣喘、退化性關節炎等重大病症，
    沒有任何給付能力，而且乙○○根本未毆打甲○○，無須支付任何賠償。故應駁
    回甲○○之訴。
(二)本院審理中補陳：
１、甲○○精神異於常人，稍不如意就發脾氣，對待院民多不友善，乙○○確未毆打
    甲○○。甲○○傷勢早於九十一年一月十三日前即已存在。證人胡李芸一向與乙
    ○○不合，且當時她根本不在現場，其為不利證詞，亦屬陷害，縱使證人胡李芸
    、徐菱讌證稱看到甲○○嘴角流血，但是沒有親眼目睹事發情況，自不能證明乙
    ○○有毆打甲○○。關於急診護理評估表，僅能證明甲○○受傷，但是不能證明
    乙○○有傷害甲○○。
２、乙○○沒有毆打甲○○，不應賠償甲○○，甲○○主張有後遺症或精神傷害等，
    乙○○均否認，退步言之，縱甲○○果有傷害，亦僅及於嘴角，何來後續這麼多
    的後遺症？乙○○因為涉訟，近年來也是寢食難安、體重減輕、罹患心臟病、關
    節炎等病，常常頭暈目眩，目前也臥病在床，請衡量上情及乙○○已經七十五歲
    ，目前沒有收入，請求酌減慰撫金至二萬元。
３、甲○○是否續住浩然敬老院或不居住而保留院內位置，這是甲○○自由選擇，縱
    乙○○果有侵權行為，亦非導致甲○○受有津貼差額結果，則乙○○此部分請求
    並無因果關係。
４、為此聲明：
  (1)原判決不利於乙○○部分暨假執行宣告部分均廢棄。
  (2)右廢棄部分請駁回甲○○在第一審之訴。
  (3)甲○○之上訴駁回。
四、甲○○主張其遭乙○○毆打之情，雖為乙○○所否認，惟按：臺灣士林地方法院
    檢察署檢察官於九十一年八月二十一日至浩然敬老院輔導員辦公室訊問訴外人胡
    李芸結果，經訴外人胡李芸結證稱：「（九十一年一月十三日甲○○）從住房走
    出來，嘴角有流血，我問她怎麼了，她說同房的打她，我問為什麼，她說鑰匙之
    類的事，我就幫她打電話請她外甥來‧‧‧是（在嘴角流血），是剛剛流出來的
    」等語，訴外人徐菱讌即浩然敬老院的約聘社工亦於前開期日、地點結稱：「（
    九十一年一月十三日）十二點四十五分，我與駐衛警在一起，聽說乙○○毆打甲
    ○○，我有上樓處理，上來二次，十二時十分我先將二人分開，問一下原委，十
    二時四十五分又上來一次，問一下狀況」等語無訛；嗣訴外人胡李芸於原法院九
    十二年三月十七日審判期日到庭證稱：「（九十一年一月十三日）十二點半到十
    二點四十分，我去六樓的交誼廳倒垃圾，告訴人（即甲○○）就往我這邊跑，我
    問她怎麼了，她說是同房打她，我沒有看到同房打她，不過有看到她嘴角流血‧
    ‧‧是左邊嘴角有一道血跡慢慢流下來‧‧‧她說她進去拿鑰匙，被她同房打‧
    ‧‧」等語，訴外人徐菱讌亦於前開審判期日到庭證述：「中午十二點十分，我
    接到胡李芸的電話，說樓上有人吵架‧‧‧告訴人（即甲○○）有說她乙○○打
    她，但沒有說怎麼打」等語綦詳，業經原審調閱臺灣士林地方法院檢察署九十一
    年度他字第一五八八號偵查卷宗、原法院九十二年度易字第四號刑事卷宗查核屬
    實，證人張德良亦於本院審理中結證稱：「（法官問：九十一年一月十三日兩造
    是否發生爭執，你有無在場目睹，情形如何？)九十一年一月十三日中午十二點
    十五分左右，兩造同住在六樓西邊第一間，我住在東邊第四間，當天我們十一點
    半開飯，十二點以前我吃飽回房間丟垃圾，看到兩造從房間互相拉扯到走廊上，
    當時金瑞芹幫忙拉開，後來就沒事了」等語 (見本院卷第一七八頁)，訴外人胡
    李芸、徐菱讌於前開刑事案件偵審過程中所為之證詞與證人張德良之證詞，互核
    大致相符，應堪採信。而乙○○因毆傷甲○○所涉傷害罪部分，亦經判處罰金五
    千元緩刑二年確定，並有原法院九十二年度易字第四號、本院九十二年上易字第
    一四二三號刑事卷等足憑，從而，乙○○於九十一年一月十三日中午時分，因與
    甲○○發生爭執，動手毆打甲○○之情，堪予採信；又兩造發生衝突後，甲○○
    於同日下午二時二十五分至台北市立關渡醫院就醫檢驗結果，其受傷情形為下嘴
    唇０點六乘以０點七公分，及０點三乘以０點二公分之瘀傷等情，亦有台北市立
    關渡醫院急診護理評估表在卷可稽（見原審卷第三十四頁參照），足認甲○○因
    遭乙○○毆打，身體受有傷害，乙○○上述所辯，顯係事後卸責之詞，不足採信
    。
五、按因故意或過失，不法侵害他人權利者，負損害賠償責任；又因不法侵害他人之
    身體、健康者，被害人雖非財產上之損害，亦得請求賠償相當之金額，民法第一
    百八十四條第一項前段、第一百九十五條第一項前段分別著有明文。本件乙○○
    不法侵害甲○○之身體，既經認定，依前開法條規定，其就甲○○因其侵權行為
    所受之損害，自應負賠償責任。茲就甲○○請求乙○○賠償費用，是否應予准許
    ，分述如次：
(一)精神慰藉金五十萬元部分：甲○○因乙○○之侵權行為，致受有下嘴唇０點六乘
    以０點七公分，及０點三乘以０點二公分之瘀傷，精神上自受有痛苦；兩造原為
    浩然敬老院之室友，本應和睦相處，乙○○竟因開門細故即與甲○○起爭執，並
    進而徒手毆打甲○○並致甲○○受傷，爰斟酌甲○○實際受傷情形、乙○○過失
    程度、乙○○毆打甲○○之原因事實，及甲○○未曾就學，亦無工作，乙○○曾
    為公務人員，已於三十餘年前退休，現無收入，與甲○○年逾八十歲，乙○○亦
    已七十五歲等情，及兩造之身分、地位等一切情狀，認甲○○請求精神慰藉金五
    十萬元，尚屬過高，應予核減為八萬元，方屬公允，逾此數額之請求，為無理由
    ；另按依侵權行為請求損害賠償之事件，所應審酌者厥為「乙○○」是否有侵權
    行為，及「甲○○」因該侵權行為所受之損害，至訴外人之行為及損害，則非本
    件所得審究者，故甲○○主張「浩然敬老院」有包庇行為，及「甲○○訴訟代理
    人蕭贊」受有精神痛苦及其他損害云云，均與本案無涉，不得作為審酌精神上損
    害賠償數額之基準，甲○○此部分主張，尚屬無據。
(二)甲○○所得支領之津貼差額十九萬八千元部分：按損害賠償之債，以有損害之發
    生及有責任原因之事實，並二者之間，有相當因果關係為成立要件，故甲○○所
    主張損害賠償之債，如不合於此項成立要件者，即難謂有損害賠償請求權存在；
    又所謂「相當因果關係」，是指依一般經驗法則，認為有此行為，通常即足生此
    種損害者，則行為與結果之間即有因果關係，無此行為，必不生此種損害，有此
    行為，通常亦不生此種損害者，即無因果關係 (最高法院二十三年上字第一○七
    號、四十八年台上字第四八一號判決意指參照) 。乙○○有徒手毆打甲○○致甲
    ○○成傷之侵權行為，固經認定，惟依前開說明，甲○○所得請求乙○○賠償之
    金額，仍應以該損害之發生與乙○○之侵權行為間有相當因果關係者，始得請求
    ；甲○○主張其因遭乙○○毆打，不敢繼續住在浩然敬老院內，惟仍保留院內位
    置，因而受有每月津貼差額一萬一千元之損失，自九十一年六月至九十二年十二
    月，共計十八個月，差額共計十九萬八千元等語，縱其情屬實，惟甲○○本可自
    行選擇者是否繼續住在院內，或是否保留院內位置，乙○○之侵權行為並不會導
    致甲○○受有津貼差額之結果，甲○○此部分之請求與乙○○之侵權行為顯無相
    當因果關係，應予駁回。
(三)甲○○訴訟代理人蕭贊進行訴訟之時間、花費損失，共計五萬元部分：按因犯罪
    而受損害之人，於刑事訴訟程序得提起民事訴訟，對於乙○○及依民法負賠償責
    任之人，請求回復其損害，刑事訴訟法第四百八十七條第一項著有明文。本件乙
    ○○之犯罪事實為「乙○○毆打甲○○致甲○○受傷」，故因乙○○之傷害犯罪
    行為致身體健康受有損害之人，僅有甲○○，並不及於甲○○之訴訟代理人蕭贊
    ，甲○○自不得於本件刑事附帶民事訴訟併為請求；況甲○○訴訟代理人蕭贊並
    非本件訴訟當事人，縱其受有損失，亦非本件審判範圍所及，且其因代理甲○○
    進行本件訴訟，所花費之時間、精神，亦非可認為與乙○○之侵權行為有相當因
    果關係，從而甲○○此部分之請求，亦應駁回。
六、綜上所述，甲○○依侵權行為法律關係，請求乙○○給付精神慰撫金八萬元，及
    自刑事附帶民事起訴狀繕本送達翌日即九十二年三月十八日起至清償日止，按年
    息百分之五計算之利息，為有理由，應予准許；至甲○○請求乙○○給付逾前開
    數額之精神慰撫金，及津貼差額十九萬八千元、甲○○訴訟代理人進行訴訟之時
    間精神花費五萬元部分，則無足取，均應駁回。原審因而判命乙○○應給付甲○
    ○八萬元及自附帶民事訴訟起訴狀繕本送達之翌日即九十二年三月十八日起至清
    償日止，按年息百分之五計算之利息，並依甲○○之聲請，酌定相當之擔保金額
    為假執行之宣告，而駁回甲○○其餘之請求，經核並無違誤。兩造各就其敗訴部
    分上訴，指摘原判決不當，求予廢棄改判，為無理由，均應駁回其上訴。
七、本件事證已臻明確，兩造其餘主張舉證及攻擊防禦方法，於判決結果不生影響，
    無庸一一論述，附此敘明。
八、據上論結，本件兩造之上訴，均為無理由，依民事訴訟法第四百四十九條第一項
    、第七十八條，判決如主文。
中　　　華　　　民　　　國　　九十三　　年　　　九　　　月　　二十九　　日
                                  民事第十六庭
                                      審判長法  官  魏  麗  娟
                                            法  官  陳  邦  豪
                                            法  官  翁  昭  蓉
右為正本係照原本作成。
兩造均不得上訴。
中　　　華　　　民　　　國　　九十三　　年　　　十　　　月　　四    　　日
                                            書記官  曾  瓊  安
